【裁判字號】    95,台上,6288
【裁判日期】    951116
【裁判案由】    違反政府採購法等罪
【裁判全文】
最高法院刑事判決            九十五年度台上字第六二八八號
上  訴  人  台灣高等法院檢察署檢察官
被      告  優美股份有限公司
代  表  人  林偉修
被      告  乙○○
            甲○○
            丙○○
            丁○○
            戊○○
            己○○
上列上訴人因被告等違反政府採購法等罪案件，不服台灣高等法
院中華民國九十二年九月二十四日第二審判決（九十二年度上訴
字第二三五三號，起訴案號：台灣桃園地方法院檢察署八十九年
度偵字第一四一０二號、九十年度偵字第一一九五八號），提起
上訴，本院判決如下：
    主  文
上訴駁回。
    理  由
一被告乙○○、甲○○、丙○○被訴違反政府採購法第八十七條
第三項，及被告丁○○、戊○○、己○○被訴涉犯刑法第二百十
三條之罪部分：
按刑事訴訟法第三百七十七條規定，上訴於第三審法院，非以判
決違背法令為理由，不得為之。是提起第三審上訴，應以原判決
違背法令為理由，係屬法定要件。如果上訴理由狀並未依據卷內
訴訟資料，具體指摘原判決不適用何種法則或如何適用不當，或
所指摘原判決違法情事，顯與法律規定得為第三審上訴理由之違
法情形，不相適合時，均應認其上訴為違背法律上之程式，予以
駁回。檢察官上訴意旨略稱：(一)、被告乙○○、甲○○、丙○○
分別為被告優美股份有限公司（以下簡稱優美公司）之受僱人或
代理人，渠等共同借用其他公司行號名義參與投標，並以此詐術
，使桃園縣龜山鄉公所誤以為符合競標廠商人數之要件而予開標
，致生不正確結果，核渠等所為本係犯政府採購法第八十七條第
三項「以詐術或其他非法之方法，使廠商無法投標或開標發生不
正確結果者，處五年以下有期徒刑，得併科新台幣一百萬元以下
罰金。」之罪，惟其等行為後，該法條於民國九十一年二月六日
修正（第一至四項未修正，增列第五項，原第五項未遂犯處罰之
規定移列第六項），新增第五項：「意圖影響採購結果或獲取不
當利益，而借用他人名義或證件投標者，處三年以下有期徒刑，
得併科新台幣一百萬元以下罰金。容許他人借用本人名義或證件
參加投標者，亦同。」之規定。查修正後之該條第五項係屬對原
來第三項之特別規定，且新增該條項前段構成要件，恰與被告等
意圖影響採購結果而借用他人名義參予投標之行為相合。被告等
行為時雖無此規定，但裁判時該項新增規定已然存在，自應比較
新舊法後，以該新增訂之同條第五項刑度較輕，對被告等較為有
利，而依刑法第二條第一項前段之規定，自應適用修正後之法律
。故乙○○、甲○○、丙○○所為，應成立修正後政府採購法第
八十七條第五項之意圖影響採購結果而借用他人名義投標罪名。
原判決認不應適用修正後是項規定處罰，自有判決不適用法則之
違背法令。退一步言之，被告乙○○等行為時雖無修正後之上開
處罰規定，然查渠等之行為，仍係以詐術或其他非法之方法，使
開標發生不正確之結果，與修正前政府採購法第八十七條第三項
規定之構成要件相符，原審何以不依是項規定予以論罪科刑，原
判決就此並未於理由中加以明，自亦有判決不備理由之違法。
(二)、原判決既認定「該開標紀錄所載內容與開標當天發生之經過
事實不盡相符」，卻又以「被告丁○○指示被告己○○於開標紀
錄上逕行記載最後議定之新台幣（以下同）七十九萬九千二百元
，而非不能執行之八十七萬九千二百元，並無虛偽登載不實之不
法存心，且於鄉公所或任何機關、單位、廠商均無損害之虞」為
由，認丁○○等不構成公務員公文書登載不實之罪，顯相矛盾。
查丁○○等人既均明知其情，而登載不實之開標過程（第一次減
價金額）於公文書性質，且為渠等職務上所掌管之開標紀錄上，
或簽認之，自屬公務上登載不實之行為，渠等所辯無犯意云云，
應無可取。至被告等一致辯稱：「不足生損害」云云。然查，本
件經第一審法院向行政院公共工程委員會函詢結果，認應依政府
採購法第五十條第一項第七款、第二項規定撤銷決標，重新招標
，此有公共工程委員會九十一年四月八日（九一）工程企字第九
一００九六六二號函存於第一審法院卷可查，縱認有錯誤，又豈
能權宜對得標金額擅加竄改，而影響政府採購程序之嚴明及公平
性。是其四人所為，自足生損害於龜山鄉公所預算及採購執行程
序之公平及正確性，與其他本有意於重新招標程序時投標之廠商
。原判決認於鄉公所等機關均無損害之虞云云，自嫌率斷，且認
行政院公共工程委員會上開復函「於此尚未細予分析，不足作為
不利於被告認定之依據」云云。但上開復函已就第一審法院所函
詢之本件被告等所為有關投標、開標、第一次減價、更改工程標
單等事實，分別就「起訴書所載情形」、「政府採構法規定（正
常之程序或措施）」、「補救之程序或措施」等項列表詳予答覆
，原審如認仍有不清楚或尚有疑惑之處，儘可再予函詢清楚，乃
竟以上開「尚未細予分析等」為由，認丁○○等人不構成上開罪
刑，亦有認定事實不依卷內證據之違背法令等語。
惟查：犯罪事實之認定，應憑證據，如未能發現相當證據，或證
據不足以證明被告犯罪時，自不能以推測或擬制之方法，以為裁
判之基礎。而證據之取捨與證據之證明力如何，均屬事實審法院
得自由裁量、判斷之職權；茍其此項裁量、判斷，並不悖乎通常
一般人日常生活經驗之定則或論理法則，又於判決內論其何以
作此判斷之心證理由者，即不得任意指摘其為違法，而據為提起
第三審上訴之合法理由。原判決以公訴意旨略以：(一)丁○○原係
桃園縣龜山鄉公所建設課長、戊○○係主計室主任、己○○係建
設課雇員，均係依據法令從事公務之人員。被告乙○○係優美公
司桃園營業部經理，被告甲○○、丙○○分別係該營業部下屬之
桃園專戶營業所經理、桃園營業所經理。(二)、乙○○、甲○○、
丙○○等三人明知平日與其公司有業務往來而不知情之普凡企業
有限公司（下稱普凡公司）及正泰鐵櫃角鋼傢俱行（下稱正泰傢
俱行），並無意願投標桃園縣龜山鄉公所於八十九年四月六日開
標之「桃園縣龜山鄉公所二樓辦公室隔間工程」，竟為使優美公
司標得該工程，而基於共同犯意之聯絡，由優美公司派員事先向
前開兩家廠商借其大小章，再由該公司統一填載標單、估價單等
相關文件及負責繳納押標金，並故意將此兩家陪標廠商之投標金
額提高，以便使優美公司以最低價得標，以此非法之方法進行借
牌圍標。(三)、緣龜山鄉公所前開工程之預算金額實際為八十萬元
，卻誤載為九十五萬元，致鄉長林正峰將工程底價核定為八十八
萬元，而超過預算額度。八十九年四月六日上午十時許，丁○○
在龜山鄉公所二樓會議室主持該工程開標事宜，由黃錦榮（已判
決確定）、己○○負責承辦及協辦，戊○○則在旁監辦，因該工
程案僅乙○○、甲○○、丙○○等三人到場參與投標，三人見狀
乃依預先約定，分別以正泰傢俱行、優美公司、普凡公司名義投
標，開標結果該三家廠商之投標金額分別為一百一十八萬六千八
百六十八元、一百零五萬八千二百四十九元及一百一十一萬六千
二百三十四元，均超過底價八十八萬元，依政府採購法第五十三
條第一項之規定，丁○○得洽最低標價之優美公司減價一次，詎
劉某一時疏忽，竟宣布稱：優美公司投標價最低，惟超過底價八
十八萬元，有優先第一次減價機會等語，此不慎洩漏底價之舉為
戊○○所指正，惟劉某仍未宣布暫緩決標或宣布廢標而繼續減價
程序。甲○○見狀，即依該底價減價為八十七萬九千二百元，劉
某乃當場宣布由優美公司以該標價得標。丁○○、戊○○、黃錦
榮、己○○等四人事後發現前開決標金額竟超過預算金額，為求
補正，竟基於共同犯意之聯絡，決定找優美公司解套，遂經乙○
○之同意後，將該減價金額再減為七十九萬九千二百元。翌（七
）日，乙○○指派有共同犯意聯絡之甲○○前往龜山鄉公所，將
此不實之事項，於渠業務上所作成之工程標單上，登載為「最低
價第一次減價：新台幣柒拾玖萬玖仟貳佰元正」，並交予龜山鄉
公所行使之。由黃錦榮在「桃園縣龜山鄉公所開標決標紀錄」上
登載不實之決標金額為「柒拾玖萬玖仟貳佰元正」，己○○則在
其上登載不實之決標過程「三家廠商投標價均超過核定底價，經
最低價第一次減價為新台幣柒拾玖萬玖仟貳佰元之後，宣布得標
」，丁○○、戊○○二人並在其上簽名，以完成形式上合法之決
標程序，致前開工程案之開標，發生不正確之結果。因認被告丁
○○、戊○○、己○○涉有共犯刑法第二百十三條之公務員登載
不實罪嫌；被告乙○○、甲○○、丙○○涉有共犯政府採購法第
八十七條第三項之罪嫌云云（另乙○○、甲○○被訴涉犯刑法第
二百十六條、第二百十五條行使業務上登載不實文書罪，及優美
公司被訴應依政府採購法第九十二條之規定處罰部分，駁回上訴
之理由詳如後述）。經審理結果，認其等之犯罪均不能證明，因
而撤銷第一審關於論處乙○○、甲○○、丙○○共同意圖影響採
購結果，而借用他人名義投標罪刑；論處丁○○、戊○○、己○
○共同明知為不實之事項，而登載於職務上所掌之公文書，足生
損害於公眾及他人罪刑部分之判決，改判諭知彼等均無罪，已
明就卷內所有證據調查之結果，為綜合判斷、取捨，認被告等犯
罪尚屬不能證明之心證理由。所為論述，均有卷存資料可資覆按
，從形式上觀察，並無所謂判決不適用法則，或理由不備、理由
矛盾，或其他違背法令之情形。按檢察官就被告犯罪事實，應負
舉證責任，並指出證明之方法，刑事訴訟法第一百六十一條第一
項定有明文。因此檢察官對於起訴之犯罪事實，應負提出證據及
說服之實質舉證責任。倘其所提出之證據，不足為被告有罪之積
極證明，或其指出證明之方法，無從說服法院以形成被告有罪之
心證，基於無罪推定之原則，自應為被告無罪判決之諭知。原判
決已調查說明，檢察官所提出之證據及其所指出之證明之方法，
無從獲得被告等有罪之心證，因而為被告等此部分無罪之判決，
於法自屬有據。按行為之處罰，以行為時之法律有明文規定為限
，刑法第一條定有明文。被告等行為時政府採購法第八十七條第
三項規定「以詐術或其他非法之方法，使廠商無法投標或開標發
生不正確結果者，處五年以下有期徒刑，得併科新台幣一百萬元
以下罰金。」該條於九十一年二月六日修正時，第一項至四項未
修正，而新增第五項：「意圖影響採購結果或獲取不當利益，而
借用他人名義或證件投標者，處三年以下有期徒刑，得併科新台
幣一百萬元以下罰金。容許他人借用本人名義或證件參加投標者
，亦同。」之規定，並將原第五項未遂犯處罰之規定移列同條第
六項。足見被告等行為時法，對於單純借用他人名義或證件參加
投標者，並無處罰之規定甚明。原判決理由四之(一)、(二)已明認
被告等並無圍標或「以詐術或其他非法之方法，使廠商無法投標
或開標發生不正確結果」之情事；丁○○等將優美公司優先減價
之最後結果，登載於龜山鄉公所優先減價後之標價欄內，並無登
載不實之直接故意，亦不足生損害之虞，至戊○○、己○○或未
參與，或係奉長官之命而為記載，形同他人書寫之工具，均不能
成立公務登載不實之共犯，彼等被訴此部分犯罪，均屬不能證明
之心證理由，所為之論斷，並非無據，亦無違背一般事理與常情
，難認有何違法情形。上訴意旨或就原審採證職權之適法行使，
或對原判決已明白論斷之事項，仍執前詞，任意指摘原判決違法
，核非上訴第三審之適法理由。應認檢察官此部分之上訴違背法
律上之程式，予以駁回。
二被告優美公司被訴違反政府採購法及被告乙○○、甲○○被訴
行使業務上登載不實之文書之部分：
按刑事訴訟法第三百七十六條所列各罪之案件，經第二審判決者
，不得上訴於第三審法院，法有明文。優美公司被訴違反政府採
購法，應依該法第九十二條規定科以同法第八十七條第三項之罰
金刑部分，及乙○○、甲○○被訴涉犯刑法第二百十六條、二百
十五條行使業務上登載不實文書罪部分，均屬刑事訴訟法第三百
七十六條第一款之案件，依前開說明，既經第二審判決，自不得
上訴於第三審法院。檢察官猶對此部分一併提起上訴，顯為法所
不許，應予以駁回。
據上論結，應依刑事訴訟法第三百九十五條前段，判決如主文。
中    華    民    國  九十五  年   十一   月   十六   日
                      最高法院刑事第九庭
                          審判長法官  陳  正  庸
                                法官  賴  忠  星
                                法官  王  居  財
                                法官  林  開  任
                                法官  林  立  華
      本件正本證明與原本無異
                                      書  記  官
中    華    民    國  九十五  年   十一   月  二十四  日
                                                      V


司法院資訊處製作；財團法人民間司法改革基金會備份。
